ACORDAO-COMPLETO-2499976

ACÓRDÃO 2155/2021 ATA 36/2021 - PLENÁRIO

VISTOS, relatados e discutidos estes autos de concessão de Pensão Civil em favor de Maria Dilza Moura Furtado, Maria Helena Maia Carrilho de Oliveira e Maria de Lourdes Freire da Cunha, vinculadas ao Núcleo Estadual do Ministério da Saúde no Estado do Rio Grande do Norte, submetidos, para fins de registro, à apreciação do Tribunal de Contas da União;
ACORDAM os Ministros do Tribunal de Contas da União, reunidos em Sessão do Plenário, diante das razões expostas pelo Relator, com fundamento nos arts. 71, inciso III, da Constituição Federal; 1º, inciso V, e 39, inciso II, da Lei 8.443/1992; 260, § 1º, do Regimento Interno/TCU, c/c o art. 19, inciso II, da IN TCU 78/2018, em:
9.1. revisar de ofício o registro tácito do ato inicial de concessão da pensão civil instituída pelo ex-servidor Hugo Pires da Cunha (CPF: XXX.466.584-XX) , para que seja considerado ilegal, negando-lhe registro;
9.1.1. dispensar o ressarcimento das quantias indevidamente recebidas, presumida a boa-fé, consoante o disposto no Enunciado 106 da Súmula de Jurisprudência do TCU;
9.1.2. determinar ao Núcleo Estadual do Ministério da Saúde no Estado do Rio Grande do Norte que:
9.1.2.1. faça cessar todo e qualquer pagamento relativo ao ato impugnado, no prazo máximo de 15 (quinze) dias, sob pena de ressarcimento das quantias pagas após essa data pelo responsável;
9.1.2.2. faculte às beneficiárias fazer a opção entre a pensão instituída pelo ex-servidor junto ao Ministério da Saúde e aquela instituída junto à UFRN, haja vista tratar-se de caso de acumulação não previsto no art. 37, inciso XVI, da Constituição Federal de 1988; 
9.1.2.3. dê ciência do inteiro teor da deliberação às interessadas, no prazo de 15 (quinze) dias, alertando-as de que o efeito suspensivo proveniente da interposição de eventual recurso perante o TCU não exime a devolução dos valores percebidos indevidamente após as respectivas notificações, caso o recurso não seja provido;
9.1.2.4. envie a este Tribunal, no prazo de 30 (trinta) dias, documentos comprobatórios da ciência quanto ao julgamento deste Tribunal;
9.1.3. comunicar à Sefip que translade as cópias da decisão a ser proferida para o TC Processo 012.236/2020-9;
9.2. reconhecer o registro tácito do ato inicial de concessão da pensão civil instituída pelo ex-servidor João Carrilho de Oliveira (CPF: XXX.127.194-XX) ;
9.2.1. determinar ao Núcleo Estadual do Ministério da Saúde no Estado do Rio Grande do Norte que exclua, da pensão civil instituída pelo ex-servidor João Carrilho de Oliveira, a rubrica 15466 DECISAO JUDICIAL N TRAN JUG PE, no valor de R$ 2,34, alusiva à diferença de 3,17% no cálculo da URV, haja vista a ocorrência de erro na execução do provimento judicial.

Revisão de ofício de atos de pensão civil registrados tacitamente.

Núcleo Estadual do Ministério da Saúde no Estado do Rio Grande do Norte.

3. Interessados/Responsáveis:
3.1. Interessadas: Maria Dilza Moura Furtado (XXX.634.644-XX); Maria Helena Maia Carrilho de Oliveira (XXX.733.324-XX); Maria de Lourdes Freire da Cunha (XXX.230.514-XX).

13.1. Ministros presentes: Ana Arraes (Presidente), Walton Alencar Rodrigues, Benjamin Zymler, Augusto Nardes, Aroldo Cedraz (Relator), Raimundo Carreiro, Bruno Dantas, Vital do Rêgo e Jorge Oliveira.
13.2. Ministros-Substitutos presentes: Augusto Sherman Cavalcanti, Marcos Bemquerer Costa e André Luís de Carvalho.

MARIA DILZA MOURA FURTADO e MARIA DE LOURDES FREIRE DA CUNHA

AROLDO CEDRAZ

Adoto como Relatório a instrução da Secretaria de Fiscalização de Integridade de Atos e Pagamentos de Pessoal e de Benefícios Sociais (peça 20) , com pareceres convergentes dos dirigentes daquela unidade (peça 21) .
"INTRODUÇÃO
1.	Trata-se da Revisão de Ofício dos atos iniciais de concessão das pensões civis instituídas por João Carrilho de Oliveira (CPF: XXX.127.194-XX) e Hugo Pires da Cunha (CPF: XXX.466.584-XX) , ex-servidores do Núcleo Estadual do Ministério da Saúde no Estado do Rio Grande do Norte.
2.	Passados cinco anos desde a entrada dos sobreditos atos de concessão no TCU, esses atos restaram automaticamente estabilizados e considerados registrados tacitamente (RE 636.553/RS, Pleno, rel. E. Ministro Gilmar Mendes) . Estabilizados os atos, abriu-se, a partir daí, a possibilidade de sua revisão, nos termos do art. 54 da Lei 9.874/1999 (ED no RE 636.553/RS, Pleno, rel. E. Ministro Gilmar Mendes) e do art. 260, § 2º, do Regimento Interno do TCU.
3.	Ao benefício pensional instituído por João Carrilho de Oliveira habilitou-se Maria Helena Maia Carrilho de Oliveira (CPF: XXX.733.324-XX) , viúva do ex-servidor.
4.	Ao benefício pensional instituído por Hugo Pires da Cunha habilitaram-se Maria Dilza Moura Furtado (CPF: XXX.634.644-XX) , viúva do ex-servidor, e Maria de Lourdes Freire da Cunha (CPF: XXX.230.514-XX) , na condição de ex-esposa pensionada.
HISTÓRICO
5.	O ato de concessão da pensão civil instituída pelo ex-servidor João Carrilho de Oliveira, cuja data de vigência é 15/12/2014, foi disponibilizado ao TCU em 10/11/2015.
6.	O ato de concessão da pensão civil instituída pelo ex-servidor Hugo Pires da Cunha, cuja data de vigência é 15/3/2015, foi disponibilizado ao TCU em 9/10/2015.
7.	Em 25/8/2020 (peça 6) , esta Unidade Técnica elaborou instrução processual com proposta de legalidade do ato de concessão da pensão civil instituída por João Carrilho de Oliveira, e de ilegalidade do ato de concessão da pensão instituída por Hugo Pires da Cunha, em razão do pagamento concomitante da vantagem "bienal" com a parcela alusiva a anuênios, bem como em razão da acumulação indevida de cargos públicos junto ao Ministério da Saúde (Agregado ao DAS-02) e à Universidade Federal do Rio Grande do Norte (Administrador) .
8.	Encaminhados os autos ao Ministério Público (MP/TCU) , o douto parquet anuiu com a proposta desta Unidade Técnica (peça 8) .
9.	Em despacho exarado em 17/11/2020 (peça 9) , o Ministro Relator determinou a realização de oitiva das beneficiárias da pensão civil instituída pelo ex-servidor Hugo Pires da Cunha, haja vista haver decorrido o prazo de 5 (cinco) anos desde a entrada do ato de concessão neste Tribunal de Contas.
10.	Em cumprimento à sobredita determinação, foram encaminhados os expedientes constantes das peças 10 e 11, vindo aos autos, em resposta, as alegações de defesa das interessadas (peças 14 a 17) .
EXAME TÉCNICO
Pensão civil instituída por João Carrilho de Oliveira (CPF: XXX.127.194-XX) 
11.	O servidor João Carrilho de Oliveira (CPF: XXX.127.194-XX) , aposentado por invalidez permanente em 11/5/1992, com proventos integrais, com amparo no art. 40, I, da Constituição Federal de 1988 (redação original) , faleceu em 15/12/2014. Em razão do regramento introduzido pela EC 70/2012, a beneficiária da pensão faz jus à paridade de vencimentos com os servidores ativos.
12.	Em consulta ao Siape (peça 2) , verifica-se que consta da atual estrutura remuneratória da carreira do ex-servidor a rubrica 10289 DECISAO JUDICIAL N TRAN JUG AP, no valor de R$ 2,34, alusiva à diferença de 3,17% no cálculo da URV Acerca desse tema, cumpre tecer algumas considerações, conforme discorrer-se-á adiante.
Pagamento da diferença da URV (3,17%) 
13.	No que tange à inclusão da parcela referente à URV em favor da viúva do ex-servidor, sob a rubrica 1133 MS 8121/DF 3,17% PENSIONIS, no valor de R$ 42,40 (peças 3 e 5) , cumpre esclarecer que a vantagem referente ao percentual de 3,17% decorre da aplicação equivocada dos artigos 28 e 29 da Lei 8.880/1994, referente ao programa de estabilização econômica que, entre outras medidas, converteu as remunerações dos servidores de cruzeiros reais em URV. Em um primeiro momento, havia-se calculado um reajuste de 22,07%, embora o correto, obedecendo rigorosamente o previsto nos citados dispositivos legais, fosse 25,24%. Por isso, os 3,17% de acréscimo.
14.	Ocorre que, desde 2001, essa diferença de 3,17% foi estendida, por meio da Medida Provisória 2.225-45/2001, a todos os servidores civis do Poder Executivo Federal. A referida Medida Provisória assim dispôs:
' (...) 
Art. 8º Aplica-se aos servidores civis do Poder Executivo Federal, extensivo aos proventos da inatividade e às pensões, nos termos do art. 28 da Lei nº 8.880, de 27 de maio de 1994, a partir de janeiro de 1995, o reajuste de vinte e cinco vírgula noventa e quatro por cento concedido aos servidores dos demais Poderes da União e aos Militares, deduzido o percentual já recebido de vinte e dois vírgula zero sete por cento.
Art. 9º A incorporação mensal do reajuste de que trata o art. 8º ocorrerá nos vencimentos dos servidores a partir de 1º de janeiro de 2002.
 (...) '
15.	Desta forma, nos termos do artigo 9º da Medida Provisória 2.225-45/2001, a partir de 1º de janeiro de 2002 todos os servidores passaram a ter incorporado aos seus vencimentos o percentual a que alude o seu artigo 8º.
16.	Além disso, o art. 10 daquele normativo deixou claro que, perante nova estrutura criada para determinada carreira, os servidores a ela pertencentes não mais fariam jus à referida parcela:
'Art. 10. Na hipótese de reorganização ou reestruturação de cargos e carreiras, concessão de adicionais, gratificações ou qualquer outra vantagem de qualquer natureza, o reajuste de que trata o art. 8º somente será devido até a data da vigência da reorganização ou reestruturação efetivada, exceto em relação às parcelas da remuneração incorporadas a título de vantagem pessoal e de quintos e décimos até o mês de dezembro de 1994. (Grifei) '
17.	Desse modo, verifica-se que a manutenção do índice de 3,17%, ainda que amparado por sentença judicial transitada em julgado, não mais se justifica.
18.	Não obstante esse entendimento, importa observar que a parcela ora impugnada não consta do ato de concessão em exame, embora conste do Siape (peça 2, p. 3) , não importando em óbice à legalidade da concessão da pensão civil, cabendo, entretanto, determinar à Unidade Jurisdicionada a exclusão da referida parcela do contracheque da beneficiária, haja vista a ocorrência de erro na execução do provimento judicial.
19.	Em vista disso, e considerando o registro tácito do presente ato de concessão em 10/11/2020, propõe-se manter o julgamento de legalidade e o registro do ato inicial de concessão de pensão civil ora examinado, sem prejuízo de determinar à Unidade Jurisdicionada a exclusão da parcela ora impugnada, haja vista a ocorrência de erro na execução do provimento judicial.
Pensão civil instituída por Hugo Pires da Cunha (CPF: XXX.466.584-XX) 
20.	O servidor Hugo Pires da Cunha (CPF: XXX.466.584-XX) , aposentado voluntariamente em 11/7/1978, com proventos integrais, com amparo no art. 101 da Constituição Federal de 1967, faleceu em 15/3/2015, razão pela qual o cálculo da pensão deve observar as disposições da Lei 10.887/2004 (reajuste pelo RGPS e aplicação do redutor) .
Pagamento da vantagem "bienal"
21.	Consta do Siape (peça 2) o pagamento da vantagem "bienal", decorrente de provimento judicial, cumulativamente com o pagamento de anuênios, contrariando o entendimento firmado no enunciado 267 da Súmula de Jurisprudência desta Corte de Contas, in verbis:
Súmula TCU 267
É ilegal a utilização de mesmo tempo de serviço para fundamentar o pagamento das vantagens 'bienal' e 'adicional por tempo de serviço', por possuírem as duas gratificações a mesma natureza.
22.	Nesse sentido, a jurisprudência do Supremo Tribunal Federal é firme ao declarar:
"1. Inviável a coexistência de vantagens concedidas sob o mesmo título. Ocorrendo a hipótese, dá-se a absorção de uma pela outra. 2. Não há direito adquirido à perpetuação do regime jurídico, se o patrimônio consolidado não foi reduzido e, muito menos, se a nova situação afronta a Carta Federal. " (RMS 23.363-3/DF, DJ 6/8/1999, Relator Ministro Maurício Corrêa) 
23.	Na mesma linha, destaque para o voto do Ilustre Ministro do STF Ilmar Galvão, em recurso ordinário de Mandado de Segurança, MS 23.507-5/DF, DJ 13/10/2000, in verbis:
 " (...) como o adicional bienal e o adicional por tempo de serviço, ao qual se referia o art. 67 da Lei nº 8.112/90, têm o mesmo fundamento, ou seja, o tempo de serviço, torna-se impossível a acumulação de ambos, ante sua afronta ao art. 37, inciso XIV, da Carta Política, que veda a coexistência simultânea (acumulação) de acréscimos pecuniários, baseados em idêntico fundamento, ainda que não haja coincidência na contagem dos respectivos tempos de serviço. "  (grifo nosso)  
24.	Desse modo, considerando o pagamento cumulativo da vantagem "bienal" com a parcela alusiva a anuênios, não há como prosperar o ato de concessão inicial ora examinado.
Acumulação de proventos de aposentadoria decorrentes de cargos inacumuláveis
25.	Outrossim, conforme dados constantes do Siape (peça 2) , constatou-se que o ex-servidor acumulava duas aposentadorias decorrentes de cargos inacumuláveis na atividade, a saber, Agregado ao DAS-02 (Ministério da Saúde) e Administrador (UFRN) . As beneficiárias do ato de concessão aqui examinado também percebem a pensão instituída pelo ex-servidor junto à UFRN. O ato de concessão que trata da referida pensão civil consta do TC Processo 012.236/2020-9, instruído também com proposta de ilegalidade em razão da acumulação indevida de proventos de aposentadoria decorrentes de cargos inacumuláveis na atividade.
26.	Cabe ainda mencionar que o Siape (peça 2) também registra o pagamento da VPNI a que alude a Decisão TCU 1545/2002-Plenário, de relatoria do Ministro Benjamin Zymler, e que tratou da forma de remuneração do servidor agregado. Sob esse aspecto, não se vislumbra irregularidade.
27.	Por derradeiro, e para maior clareza quanto aos temas em exame, cumpre transcrever o teor do parecer do MP/TCU à peça 8:
Trata-se da apreciação, para fins de registro, de dois atos de concessão de pensão civil, emitidos pelo Núcleo Estadual do Ministério da Saúde no Estado do Rio Grande do Norte.
A Secretaria de Fiscalização de Pessoal (Sefip) propõe a ilegalidade da pensão instituída por Hugo Pires da Cunha, em razão do pagamento concomitante da vantagem "bienal" com a parcela alusiva a anuênios, bem como em razão da acumulação de cargos públicos não prevista no art. 37, XVI, da Constituição Federal de 1988.
Além disso, propõe a legalidade da pensão instituída por João Carrilho de Oliveira, com determinação para a absorção da parcela alusiva à diferença de 3,17% no cálculo da URV, haja vista a ocorrência de erro na execução do provimento judicial, pois a mesma já deveria ter sido totalmente absorvida.
De fato, o pagamento da vantagem Bienal constante da pensão instituída por Hugo Pires da Cunha, decorrente de provimento judicial, cumulativamente com o pagamento de Anuênios, decorrentes do mesmo tempo de serviço, contraria o entendimento firmado no enunciado 267 da Súmula de Jurisprudência desta Corte de Contas, in verbis: 
É ilegal a utilização de mesmo tempo de serviço para fundamentar o pagamento das vantagens 'bienal' e 'adicional por tempo de serviço', por possuírem as duas gratificações a mesma natureza. 
Além disso, verifica-se que não há amparo legal para a acumulação de duas pensões provenientes do referido instituidor. 
Sobre a matéria, vale lembrar que a Constituição Federal de 1998, desde sua redação original, veda a acumulação remunerada de cargos públicos, admitindo-a quando há compatibilidade de horários, somente nos seguintes casos (art. 37) :
Redação Original
XVI - é vedada a acumulação remunerada de cargos públicos, exceto, quando houver compatibilidade de horários:
a) a de dois cargos de professor;
b) a de um cargo de professor com outro técnico ou científico;
c) a de dois cargos privativos de médico;
XVII - a proibição de acumular estende-se a empregos e funções e abrange autarquias, empresas públicas, sociedades de economia mista e fundações mantidas pelo Poder Público;
Redação a partir da Emenda Constitucional nº 19/1998
XVI - é vedada a acumulação remunerada de cargos públicos, exceto, quando houver compatibilidade de horários, observado em qualquer caso o disposto no inciso XI:              
a) a de dois cargos de professor; 
b) a de um cargo de professor com outro técnico ou científico; 
c) a de dois cargos privativos de médico; 
c) a de dois cargos ou empregos privativos de profissionais de saúde, com profissões regulamentadas;  (Redação dada pela Emenda Constitucional nº 34/2001) 
XVII - a proibição de acumular estende-se a empregos e funções e abrange autarquias, fundações, empresas públicas, sociedades de economia mista, suas subsidiárias, e sociedades controladas, direta ou indiretamente, pelo poder público; 
Além disso, com o advento da Emenda Constitucional (EC) 20/1998, a Carta Magna passou a vedar expressamente a acumulação de proventos de inatividade com remuneração de cargo, emprego ou função pública na atividade, bem como a percepção de mais de uma aposentadoria à conta do Regime Próprio, ressalvando apenas as decorrentes de cargos acumuláveis:
Art. 37 (...) 
§ 10. É vedada a percepção simultânea de proventos de aposentadoria decorrentes do art. 40 ou dos arts. 42 e 142 com a remuneração de cargo, emprego ou função pública, ressalvados os cargos acumuláveis na forma desta Constituição, os cargos eletivos e os cargos em comissão declarados em lei de livre nomeação e exoneração. 
Art. 40 (...) 
§ 6º Ressalvadas as aposentadorias decorrentes dos cargos acumuláveis na forma desta Constituição, é vedada a percepção de mais de uma aposentadoria à conta do regime de previdência previsto neste artigo.
8.		Em razão dessas disposições, o art. 11 da EC 20/1998 estabeleceu regra de transição para aqueles que se aposentaram e reingressaram no serviço público até 16/12/1998 (acumulaçao de proventos com vencimentos) . No entanto, mesmo nesses casos o referido dispositivo proibiu expressamente a percepção de mais de uma aposentadoria posteriormente, senão vejamos: 
Art. 11 - A vedação prevista no art. 37,  § 10, da Constituição Federal, não se aplica aos membros de poder e aos inativos, servidores e militares, que, até a publicação desta Emenda, tenham ingressado novamente no serviço público por concurso público de provas ou de provas e títulos, e pelas demais formas previstas na Constituição Federal, sendo-lhes proibida a percepção de mais de uma aposentadoria pelo regime de previdência a que se refere o art. 40 da Constituição Federal, aplicando-se-lhes, em qualquer hipótese, o limite de que trata o  § 11 deste mesmo artigo [teto remuneratório].
9.		Importa consignar também que, antes mesmo da vigência da EC 20/1998, a acumulação de proventos e vencimentos só era admitida quando se tratasse de cargos, funções ou empregos acumuláveis na atividade, consoante a jurisprudência do Supremo Tribunal Federal, conforme se verifica na ementa transcrita a seguir:
CONSTITUCIONAL. ADMINISTRATIVO. SERVIDOR PÚBLICO. PROVENTOS E VENCIMENTOS: ACUMULAÇÃO. C.F., art. 37, XVI, XVII. I. - acumulação de proventos e vencimentos somente é permitida quando se tratar de cargos, funções ou empregos acumuláveis na atividade, na forma permitida pela Constituição. C.F., art. 37, XVI, XVII; art. 95, parágrafo único, I. Na vigência da Constituição de 1946, art. 185, que continha norma igual a que está inscrita no art. 37, XVI, CF/88, a jurisprudência do Supremo Tribunal Federal era no sentido da impossibilidade da acumulação de proventos com vencimentos, salvo se os cargos de que decorrem essas remunerações fossem acumuláveis. II. - Precedentes do STF: RE-81729-SP, ERE-68480, MS-19902, RE-77237-SP, RE-76241-RJ. III. - R.E. conhecido e provido. (RE 163.204/SP - Relator:  Ministro Carlos Velloso; Julgado em 09/11/1994; Órgão Julgador:  Tribunal Pleno Publicação: DJ 31-03-1995) 
10.	In casu, verifica-se que o instituidor Hugo Pires da Cunha se aposentou no cargo da pensão ora analisada (Agregado ao DAS-02 no Ministério da Saúde) em 11/7/1978 e ingressou no cargo de Administrador da Universidade Federal do Rio Grande do Norte em 1/10/1982, vindo a se aposentar nesse segundo cargo em 24/12/1997 (peça 2) . 
11.	Dessa forma, observa-se que, embora não tenha ocorrido a acumulação ilegal de cargos na atividade, houve a acumulação ilegal de proventos com vencimentos decorrentes de cargos inacumuláveis a partir de 1/10/1982 e, posteriormente, a acumulação ilegal de dois proventos provenientes de cargos inacumuláveis a partir de 24/12/1997, o que contraria a jurisprudência do STF, supramencionada. 
12.	Por fim, no que se refere parcela judicial atualmente paga na pensão instituída por João Carrilho de Oliveira, a Sefip informa que ela decorre da defasagem no cálculo da URV em dezembro/1994. Contudo, essa diferença de 3,17% foi estendida, por meio da Medida Provisória - MP 2.225-45/2001, a todos os servidores civis do Poder Executivo Federal, da seguinte forma:
Art. 8º Aplica-se aos servidores civis do Poder Executivo Federal, extensivo aos proventos da inatividade e às pensões, nos termos do art. 28 da Lei nº 8.880, de 27 de maio de 1994, a partir de janeiro de 1995, o reajuste de vinte e cinco vírgula noventa e quatro por cento concedido aos servidores dos demais Poderes da União e aos Militares, deduzido o percentual já recebido de vinte e dois vírgula zero sete por cento.
Art. 9º A incorporação mensal do reajuste de que trata o art. 8º ocorrerá nos vencimentos dos servidores a partir de 1º de janeiro de 2002. 
13.	Assim, nos termos do artigo 9º da Medida Provisória 2.225-45/2001, a partir de 1º de janeiro de 2002, todos os servidores passaram a ter incorporado nos seus vencimentos o percentual a que alude o seu artigo 8º. Ademais, vale lembrar que, sobre a referida parcela, incidiu o disposto no artigo 10 da referida MP, que tem o seguinte teor: 
Art. 10. Na hipótese de reorganização ou reestruturação de cargos e carreiras, concessão de adicionais, gratificações ou qualquer outra vantagem de qualquer natureza, o reajuste de que trata o art. 8º somente será devido até a data da vigência da reorganização ou reestruturação efetivada, exceto em relação às parcelas da remuneração incorporadas a título de vantagem pessoal e de quintos e décimos até o mês de dezembro de 1994. (grifei) 
14.	Cabe ressaltar também que a jurisprudência desta Corte é pacífica no sentido de que a URV (3,17%) não é devida nem mesmo se amparada em decisão judicial transitada em julgado, a exemplo do Acórdão 6739/2010-TCU-Primeira Câmara, relatado pelo Ministro Walton Alencar Rodrigues. Isso porque a sentença faz coisa julgada nos limites da situação fática (causa de pedir) posta na petição inicial. Assim, os termos da sentença valem somente enquanto não sobrevier alteração legislativa em relação à moldura legal existente por ocasião do ajuizamento da ação.  
15.	Ante o exposto, este membro do Ministério Público de Contas, em consonância com o proposto pela Unidade Técnica, entende que o ato da pensão instituída por Hugo Pires da Cunha deve ser considerado ilegal e ter seu registro negado; e o ato da pensão instituída por João Carrilho de Oliveira está apto a receber a chancela da legalidade, com determinação para a absorção da parcela alusiva à diferença de 3,17% no cálculo da URV.
RESPOSTA À OITIVA
28.	Em resposta à oitiva (peça 15) , as beneficiárias apresentaram, em resumo, as seguintes alegações: 1) haver decorrido o prazo decadencial para análise do TCU, acarretando, desse modo, a legalidade tácita do ato de concessão; e 2) a acumulação de proventos estaria amparada no art. 11 da EC 20/1998.
Análise da resposta à oitiva
29.	Assiste razão às interessadas quanto à alegação de que o decurso do prazo de cinco anos desde a entrada no TCU tem o condão de operar a legalidade do ato de concessão. Entretanto, a teor do que restou assentado no Acórdão 122/2021-TCU-Plenário, de relatoria do Ministro Walton Alencar Rodrigues, ocorrido o registro tácito do ato de concessão, abre-se, a partir daí, a possibilidade de sua revisão, nos termos do art. 54 da Lei 9.874/1999 (ED no RE 636.553/RS, Pleno, rel. E. Ministro Gilmar Mendes) . Segue transcrição do sumário do citado julgado:
Sumário
ATOS DE PENSÃO MILITAR. LEGALIDADE DE UM ATO. ILEGALIDADE DOS DEMAIS ATOS. TRANSCURSO DO PRAZO DE 5 ANOS DESDE A ENTRADA DOS ATOS ILEGAIS NO TCU. ATOS TACITAMENTE REGISTRADOS, CONSOANTE ENTENDIMENTO DO STF NOS EMBARGOS DE DECLARAÇÃO NO RECURSO EXTRAORDINÁRIO 636.553/RS, EM 4/12/2020. POSSIBILIDADE DE REVISÃO DE OFÍCIO, COM FULCRO NO ART. 54 DA LEI 9.874/1999, C/C O ART. 260, § 2º, DO RI/TCU. DETERMINAÇÃO INSTAURAÇÃO DE PROCEDIMENTO DE REVISÃO DE OFÍCIO. OUTRAS DETERMINÇÔES À SEFIP. 1. Passados cinco anos, contados de forma ininterrupta, a partir da entrada do ato de admissão e de concessão de aposentadoria, reforma e pensão (CF, 71, III) no TCU, o ato restará automaticamente estabilizado e considerado registrado tacitamente (RE 636.553/RS, Pleno, rel. E. Ministro Gilmar Mendes) . 2. Estabilizado o ato, abre-se, a partir daí, a possibilidade de sua revisão, nos termos do art. 54 da Lei 9.874/1999 (ED no RE 636.553/RS, Pleno, rel. E. Ministro Gilmar Mendes) .
30.	Assim, embora tenha ocorrido, em 9/10/2020, o registro tácito do ato de concessão da pensão civil instituída pelo ex-servidor Hugo Pires da Cunha (CPF: XXX.466.584-XX) , restou evidenciada na presente revisão de ofício a ilegalidade do ato de concessão em exame, em razão do pagamento concomitante da vantagem "bienal" com a parcela alusiva a anuênios, bem como em razão da acumulação indevida de aposentadorias decorrentes de cargos públicos inacumuláveis junto ao Ministério da Saúde (Agregado ao DAS-02) e à Universidade Federal do Rio Grande do Norte (Administrador) , conforme detalhado nos parágrafos seguintes.
31.	Com efeito, não há como prosperar a alegação de que a acumulação de proventos estaria amparada no art. 11 da EC 20/1998. Conforme sustentou o MP/TCU em seu parecer à peça 8, o art. 11 da EC 20/1998 estabeleceu regra de transição para aqueles que se aposentaram e reingressaram no serviço público até 16/12/1998 (acumulaçao de proventos com vencimentos) . No entanto, mesmo nesses casos o referido dispositivo proibiu expressamente a percepção de mais de uma aposentadoria posteriormente, senão vejamos: 
Art. 11 - A vedação prevista no art. 37,  § 10, da Constituição Federal, não se aplica aos membros de poder e aos inativos, servidores e militares, que, até a publicação desta Emenda, tenham ingressado novamente no serviço público por concurso público de provas ou de provas e títulos, e pelas demais formas previstas na Constituição Federal, sendo-lhes proibida a percepção de mais de uma aposentadoria pelo regime de previdência a que se refere o art. 40 da Constituição Federal, aplicando-se-lhes, em qualquer hipótese, o limite de que trata o  § 11 deste mesmo artigo [teto remuneratório].
32.	Importa reportar que, antes mesmo da vigência da EC 20/1998, a acumulação de proventos e vencimentos só era admitida quando se tratasse de cargos, funções ou empregos acumuláveis na atividade, consoante a jurisprudência do Supremo Tribunal Federal, conforme se verifica na ementa transcrita a seguir:
CONSTITUCIONAL. ADMINISTRATIVO. SERVIDOR PÚBLICO. PROVENTOS E VENCIMENTOS: ACUMULAÇÃO. C.F., art. 37, XVI, XVII. I. - acumulação de proventos e vencimentos somente é permitida quando se tratar de cargos, funções ou empregos acumuláveis na atividade, na forma permitida pela Constituição. C.F., art. 37, XVI, XVII; art. 95, parágrafo único, I. Na vigência da Constituição de 1946, art. 185, que continha norma igual a que está inscrita no art. 37, XVI, CF/88, a jurisprudência do Supremo Tribunal Federal era no sentido da impossibilidade da acumulação de proventos com vencimentos, salvo se os cargos de que decorrem essas remunerações fossem acumuláveis. II. - Precedentes do STF: RE-81729-SP, ERE-68480, MS-19902, RE-77237-SP, RE-76241-RJ. III. - R.E. conhecido e provido. (RE 163.204/SP - Relator:  Ministro Carlos Velloso; Julgado em 09/11/1994; Órgão Julgador:  Tribunal Pleno Publicação: DJ 31-03-1995) 
33.	No caso em exame, verifica-se que o instituidor Hugo Pires da Cunha se aposentou no cargo da pensão ora analisada (Agregado ao DAS-02 no Ministério da Saúde) em 11/7/1978 e ingressou no cargo de Administrador da Universidade Federal do Rio Grande do Norte em 1/10/1982, vindo a se aposentar nesse segundo cargo em 24/12/1997 (peça 2) .
34.	Desse modo, observa-se que, embora não tenha ocorrido a acumulação ilegal de cargos na atividade, houve a acumulação ilegal de proventos com vencimentos decorrentes de cargos inacumuláveis a partir de 1/10/1982 e, posteriormente, a acumulação ilegal de dois proventos provenientes de cargos inacumuláveis a partir de 24/12/1997, o que contraria a jurisprudência do STF, supramencionada.
35.	Assim, não há como prosperar essa alegação das interessadas, estando evidenciada na presente revisão de ofício, também sob esse aspecto (acumulação) , a ilegalidade do ato de concessão da pensão civil instituída pelo ex-servidor Hugo Pires da Cunha.
36.	Em vista de todo o exposto, propõe-se, em revisão de ofício, considerar ilegal, negando-lhe registro, o ato inicial de concessão de pensão civil aqui examinado, em razão do pagamento concomitante da vantagem "bienal" com a parcela alusiva a anuênios, bem como em razão da acumulação indevida de proventos de aposentadoria decorrentes de cargos inacumuláveis na atividade, cargos esses exercidos junto ao Ministério da Saúde (Agregado ao DAS-02) e à Universidade Federal do Rio Grande do Norte (Administrador) , cabendo determinar à Unidade Jurisdicionada que faculte às beneficiárias fazer a opção entre a pensão instituída pelo ex-servidor junto ao Ministério da Saúde e aquela instituída junto à UFRN.
37.	A análise do presente feito observou o regramento inscrito na Resolução TCU 315/2020.
CONCLUSÃO
38.	Em vista do acima expendido, propõe-se, em revisão de ofício: 1)  manter a legalidade tácita do ato inicial de concessão de pensão civil instituída pelo ex-servidor João Carrilho de Oliveira (CPF: XXX.127.194-XX) , mantendo-lhe o registro, sem prejuízo de determinar ao Núcleo Estadual do Ministério da Saúde no Estado do Rio Grande do Norte a exclusão da rubrica 15466 DECISAO JUDICIAL N TRAN JUG PE, no valor de R$ 2,34, alusiva à diferença de 3,17% no cálculo da URV, haja vista a ocorrência de erro na execução do provimento judicial; 2)  e considerar ilegal, negando-lhe registro, o ato inicial de concessão da pensão civil instituída pelo ex-servidor Hugo Pires da Cunha (CPF: XXX.466.584-XX) , em razão do pagamento concomitante da vantagem "bienal" com a parcela alusiva a anuênios, bem como em razão da acumulação indevida de proventos de aposentadoria decorrentes de cargos públicos inacumuláveis na atividade, cargos esses exercidos junto ao Ministério da Saúde (Agregado ao DAS-02) e à Universidade Federal do Rio Grande do Norte (Administrador) , cabendo determinar à Unidade Jurisdicionada que faculte às beneficiárias fazer a opção entre a pensão instituída pelo ex-servidor junto ao Ministério da Saúde e aquela instituída junto à UFRN.
PROPOSTA DE ENCAMINHAMENTO
39.	Ante o exposto, e de conformidade com o preceituado nos artigos 71, III, da Constituição Federal de 1988; 1º, V, e 39, II, da Lei 8.443/1992; 1º, VIII, 259, II, 260, §§ 1º e 2º, e 262, § 2º, do Regimento Interno/TCU, propõe-se, em revisão de ofício:
39.1	considerar ilegal, negando-lhe registro, o ato inicial de concessão da pensão civil instituída pelo ex-servidor Hugo Pires da Cunha (CPF: XXX.466.584-XX) , em razão do pagamento concomitante da vantagem "bienal" com a parcela alusiva a anuênios, bem como em razão da acumulação indevida de cargos públicos junto ao Ministério da Saúde (Agregado ao DAS-02) e à Universidade Federal do Rio Grande do Norte (Administrador) , cabendo determinar à Unidade Jurisdicionada que faculte às beneficiárias fazer a opção entre a pensão instituída pelo ex-servidor junto ao Ministério da Saúde e aquela instituída junto à UFRN, em razão da acumulação indevida de proventos de aposentadoria decorrentes de cargos públicos inacumuláveis na atividade;
39.1.1	dispensar o ressarcimento das quantias indevidamente recebidas, presumida a boa-fé, consoante o disposto no Enunciado 106 da Súmula de Jurisprudência do TCU;
39.1.2	determinar ao Núcleo Estadual do Ministério da Saúde no Estado do Rio Grande do Norte que, nos termos do art. 262, caput, do Regimento Interno do TCU, e art. 4º, inciso I, da Resolução TCU 315/2020:
a) abstenha-se de realizar pagamentos decorrentes do ato de concessão considerado ilegal, no prazo de 15 (quinze) dias, contado a partir da ciência dessa deliberação, sujeitando-se a autoridade administrativa omissa à responsabilidade solidária;
b) faculte às beneficiárias fazer a opção entre a pensão instituída pelo ex-servidor junto ao Ministério da Saúde e aquela instituída junto à UFRN, haja vista tratar-se de caso de acumulação não previsto no art. 37, XVI, da Constituição Federal de 1988;
c) comunique as interessadas acerca do teor deste Acórdão, alertando-as de que o efeito suspensivo proveniente da interposição de eventuais recursos junto ao TCU não as eximirá da devolução dos valores percebidos indevidamente após sua notificação, caso os recursos não sejam providos; e
d) encaminhe ao Tribunal o comprovante de que as interessadas tomaram ciência do inteiro teor desta deliberação.
39.1.3	determinar à SEFIP que translade as cópias da decisão a ser proferida para o TC Processo 012.236/2020-9.
39.2	manter a legalidade tácita do ato inicial de concessão da pensão civil instituída pelo ex-servidor João Carrilho de Oliveira (CPF: XXX.127.194-XX) , mantendo-lhe o registro, sem prejuízo de determinar ao Núcleo Estadual do Ministério da Saúde no Estado do Rio Grande do Norte a exclusão da rubrica 15466 DECISAO JUDICIAL N TRAN JUG PE, no valor de R$ 2,34, alusiva à diferença de 3,17% no cálculo da URV, haja vista a ocorrência de erro na execução do provimento judicial."
2. 	O representante do Ministério Público junto ao TCU, anuindo no mérito, aduziu o que segue (peça 22) :
"Trata-se da revisão de ofício de dois atos de concessão de pensão civil, emitidos pelo Núcleo Estadual do Ministério da Saúde no Estado do Rio Grande do Norte, os quais foram tacitamente registrados por este Tribunal, por força do entendimento firmado pelo Supremo Tribunal Federal no RE 636.553/RS.
A Unidade Técnica (Sefip) propõe a ilegalidade da pensão instituída por Hugo Pires da Cunha, em razão do pagamento concomitante da vantagem "bienal" com a parcela alusiva a anuênios, bem como em razão da acumulação de cargos públicos, não prevista no art. 37, XVI, da Constituição Federal de 1988.
Além disso, propõe a manutenção da legalidade da pensão instituída por João Carrilho de Oliveira, com determinação para a absorção da parcela alusiva à diferença de 3,17% no cálculo da URV, haja vista a ocorrência de erro na execução do provimento judicial, pois a mesma já deveria ter sido totalmente absorvida.
De fato, o pagamento da vantagem Bienal constante da pensão instituída por Hugo Pires da Cunha, decorrente de provimento judicial, cumulativamente com o pagamento de Anuênios, decorrentes do mesmo tempo de serviço, contraria o entendimento firmado no enunciado 267 da Súmula de Jurisprudência desta Corte de Contas, in verbis: 
É ilegal a utilização de mesmo tempo de serviço para fundamentar o pagamento das vantagens 'bienal' e 'adicional por tempo de serviço', por possuírem as duas gratificações a mesma natureza. 
Além disso, verifica-se que não há amparo legal para a acumulação de duas pensões provenientes do referido instituidor. 
Sobre a matéria, vale lembrar que a Constituição Federal de 1998, desde sua redação original, veda a acumulação remunerada de cargos públicos, admitindo-a quando há compatibilidade de horários, somente nos seguintes casos (art. 37) :
Redação Original
XVI - é vedada a acumulação remunerada de cargos públicos, exceto, quando houver compatibilidade de horários:
a) a de dois cargos de professor;
b) a de um cargo de professor com outro técnico ou científico;
c) a de dois cargos privativos de médico;
XVII - a proibição de acumular estende-se a empregos e funções e abrange autarquias, empresas públicas, sociedades de economia mista e fundações mantidas pelo Poder Público;
Redação a partir da Emenda Constitucional nº 19/1998
XVI - é vedada a acumulação remunerada de cargos públicos, exceto, quando houver compatibilidade de horários, observado em qualquer caso o disposto no inciso XI:              
a) a de dois cargos de professor; 
b) a de um cargo de professor com outro técnico ou científico; 
c) a de dois cargos privativos de médico; 
c) a de dois cargos ou empregos privativos de profissionais de saúde, com profissões regulamentadas;  (Redação dada pela Emenda Constitucional nº 34/2001) 
XVII - a proibição de acumular estende-se a empregos e funções e abrange autarquias, fundações, empresas públicas, sociedades de economia mista, suas subsidiárias, e sociedades controladas, direta ou indiretamente, pelo poder público; 
Além disso, com o advento da Emenda Constitucional (EC) 20/1998, a Carta Magna passou a vedar expressamente a acumulação de proventos de inatividade com remuneração de cargo, emprego ou função pública na atividade, bem como  a percepção de mais de uma aposentadoria à conta do Regime Próprio, ressalvando apenas as decorrentes de cargos acumuláveis:
Art. 37 (...) 
§ 10. É vedada a percepção simultânea de proventos de aposentadoria decorrentes do art. 40 ou dos arts. 42 e 142 com a remuneração de cargo, emprego ou função pública, ressalvados os cargos acumuláveis na forma desta Constituição, os cargos eletivos e os cargos em comissão declarados em lei de livre nomeação e exoneração. 
Art. 40 (...) 
§ 6º Ressalvadas as aposentadorias decorrentes dos cargos acumuláveis na forma desta Constituição, é vedada a percepção de mais de uma aposentadoria à conta do regime de previdência previsto neste artigo.
Em razão dessas disposições, o art. 11 da EC 20/1998 estabeleceu regra de transição para aqueles que se aposentaram e reingressaram no serviço público até 16/12/1998 (acumulaçao de proventos com vencimentos) . No entanto, mesmo nesses casos o referido dispositivo proibiu expressamente a percepção de mais de uma aposentadoria posteriormente, senão vejamos: 
Art. 11 - A vedação prevista no art. 37,  § 10, da Constituição Federal, não se aplica aos membros de poder e aos inativos, servidores e militares, que, até a publicação desta Emenda, tenham ingressado novamente no serviço público por concurso público de provas ou de provas e títulos, e pelas demais formas previstas na Constituição Federal, sendo-lhes proibida a percepção de mais de uma aposentadoria pelo regime de previdência a que se refere o art. 40 da Constituição Federal, aplicando-se-lhes, em qualquer hipótese, o limite de que trata o  § 11 deste mesmo artigo [teto remuneratório].
Importa consignar também que, antes mesmo da vigência da EC 20/1998, a acumulação de proventos e vencimentos só era admitida quando se tratasse de cargos, funções ou empregos acumuláveis na atividade, consoante a jurisprudência do Supremo Tribunal Federal, conforme se verifica na ementa transcrita a seguir:
CONSTITUCIONAL. ADMINISTRATIVO. SERVIDOR PÚBLICO. PROVENTOS E VENCIMENTOS: ACUMULAÇÃO. C.F., art. 37, XVI, XVII. I. - acumulação de proventos e vencimentos somente é permitida quando se tratar de cargos, funções ou empregos acumuláveis na atividade, na forma permitida pela Constituição. C.F., art. 37, XVI, XVII; art. 95, parágrafo único, I. Na vigência da Constituição de 1946, art. 185, que continha norma igual a que está inscrita no art. 37, XVI, CF/88, a jurisprudência do Supremo Tribunal Federal era no sentido da impossibilidade da acumulação de proventos com vencimentos, salvo se os cargos de que decorrem essas remunerações fossem acumuláveis. II. - Precedentes do STF: RE-81729-SP, ERE-68480, MS-19902, RE-77237-SP, RE-76241-RJ. III. - R.E. conhecido e provido. (RE 163.204/SP - Relator:  Ministro Carlos Velloso; Julgado em 09/11/1994; Órgão Julgador:  Tribunal Pleno Publicação: DJ 31-03-1995) 
In casu, verifica-se que o instituidor Hugo Pires da Cunha se aposentou no cargo da pensão ora analisada (Agregado ao DAS-02 no Ministério da Saúde) em 11/7/1978 e ingressou no cargo de Administrador da Universidade Federal do Rio Grande do Norte em 1/10/1982, vindo a se aposentar nesse segundo cargo em 24/12/1997 (peça 2) . 
Dessa forma, observa-se que, embora não tenha ocorrido a acumulação ilegal de cargos na atividade, houve a acumulação ilegal de proventos com vencimentos decorrentes de cargos inacumuláveis a partir de 1/10/1982 e, posteriormente, a acumulação ilegal de dois proventos provenientes de cargos inacumuláveis a partir de 24/12/1997, o que contraria a jurisprudência do STF, supramencionada. 
Por fim, no que se refere à parcela judicial atualmente paga na pensão instituída por João Carrilho de Oliveira, a Sefip informa que ela decorre da defasagem no cálculo da URV em dezembro/1994. Contudo, essa diferença de 3,17% foi estendida, por meio da Medida Provisória - MP 2.225-45/2001, a todos os servidores civis do Poder Executivo Federal, da seguinte forma:
Art. 8º Aplica-se aos servidores civis do Poder Executivo Federal, extensivo aos proventos da inatividade e às pensões, nos termos do art. 28 da Lei nº 8.880, de 27 de maio de 1994, a partir de janeiro de 1995, o reajuste de vinte e cinco vírgula noventa e quatro por cento concedido aos servidores dos demais Poderes da União e aos Militares, deduzido o percentual já recebido de vinte e dois vírgula zero sete por cento.
Art. 9º A incorporação mensal do reajuste de que trata o art. 8º ocorrerá nos vencimentos dos servidores a partir de 1º de janeiro de 2002. 
Assim, nos termos do artigo 9º da Medida Provisória 2.225-45/2001, a partir de 1º de janeiro de 2002, todos os servidores passaram a ter incorporado nos seus vencimentos o percentual a que alude o seu artigo 8º. Ademais, vale lembrar que, sobre a referida parcela, incidiu o disposto no artigo 10 da referida MP, que tem o seguinte teor: 
Art. 10. Na hipótese de reorganização ou reestruturação de cargos e carreiras, concessão de adicionais, gratificações ou qualquer outra vantagem de qualquer natureza, o reajuste de que trata o art. 8º somente será devido até a data da vigência da reorganização ou reestruturação efetivada, exceto em relação às parcelas da remuneração incorporadas a título de vantagem pessoal e de quintos e décimos até o mês de dezembro de 1994. (grifei) 
Cabe ressaltar também que a jurisprudência desta Corte é pacífica no sentido de que a URV (3,17%) não é devida nem mesmo se amparada em decisão judicial transitada em julgado, a exemplo do Acórdão 6739/2010-TCU-Primeira Câmara, relatado pelo Ministro Walton Alencar Rodrigues. Isso porque a sentença faz coisa julgada nos limites da situação fática (causa de pedir) posta na petição inicial. Assim, os termos da sentença valem somente enquanto não sobrevier alteração legislativa em relação à moldura legal existente por ocasião do ajuizamento da ação.  
Ante o exposto, este membro do Ministério Público de Contas, em consonância com o proposto pela Unidade Técnica, entende que o ato da pensão instituída por Hugo Pires da Cunha deve ser revisto de ofício para ser considerado ilegal e ter seu registro negado; e o ato da pensão instituída por João Carrilho de Oliveira de ter sua legalidade mantida, sem prejuízo de que seja determinada a absorção da parcela alusiva à diferença de 3,17% no cálculo da URV."
	
É o Relatório.

8.1. Natasha Helena Benigno de Azevedo (16.410/OAB-RN), representando Maria de Lourdes Freire da Cunha e Maria Dilza Moura Furtado.

Procurador Sergio Ricardo Costa Caribé.

PESSOAL. APOSENTADORIA. REVISÃO DE OFÍCIO. ACUMULAÇÃO INDEVIDA DE BIENAL COM ANUÊNIOS. ACUMULAÇÃO ILEGAL DE PROVENTOS COM VENCIMENTOS DECORRENTES DE CARGOS INACUMULÁVEIS. ILEGALIDADE. NEGATIVA de registro DE UM aTO. LEGALIDADE DO OUTRO ATO. determinações.

PENSÃO CIVIL (PCIV)

Secretaria de Fiscalização de Integridade de Atos e Pagamentos de Pessoal e de Benefícios Sociais (Sefip).

Trata-se de atos de concessão de pensão civil em benefício de Maria Dilza Moura Furtado, Maria Helena Maia Carrilho de Oliveira e Maria de Lourdes Freire da Cunha, vinculadas ao Núcleo Estadual do Ministério da Saúde no Estado do Rio Grande do Norte. 
Os dois atos em exame foram enviados ao TCU em 10/11/2015 e 9/10/2015, restando tacitamente registrados ao completar cinco anos nesta Corte de Contas. A Sefip, em exame anterior, propôs "legalidade do ato de concessão da pensão civil instituída por João Carrilho de Oliveira, e de ilegalidade do ato de concessão da pensão instituída por Hugo Pires da Cunha, em razão do pagamento concomitante da vantagem 'bienal' com a parcela alusiva a anuênios, bem como em razão da acumulação indevida de cargos públicos junto ao Ministério da Saúde (Agregado ao DAS-02) e à Universidade Federal do Rio Grande do Norte (Administrador) ".
Diante da possibilidade da revisão de ofício dos atos registrado tacitamente por decurso de prazo e que apresentassem irregularidades, determinei o retorno dos autos à Sefip para que promovesse a oitiva das interessadas (peça 9) .
Após analisar as respostas encaminhadas pelas interessadas (peças 14-17) , a unidade técnica concluiu pela manutenção da proposta inicial, reproduzida acima, no que foi acompanhada pelo Ministério Público junto ao TCU.
Por considerar suficiente a análise realizada pela Sefip, com anuência do Parquet, registro minha concordância integral com a proposta alvitrada pela unidade, razão pela qual incorporo os argumentos trazidos e seus respectivos fundamentos, transcritos no Relatório precedente, às minhas razões de decidir.
Quanto à pensão civil instituída por João Carrilho de Oliveira, verifica-se o valor de R$ 2,34, alusivo à diferença de 3,17% no cálculo da URV, e que deveria ter sido absorvido nos termos do artigo 10 da Medida Provisória 2.225-45/2001.
Não obstante esse entendimento, a Sefip observa "que a parcela ora impugnada não consta do ato de concessão em exame, embora conste do Siape (peça 2, p. 3) , não importando em óbice à legalidade da concessão da pensão civil, cabendo, entretanto, determinar à Unidade Jurisdicionada a exclusão da referida parcela do contracheque da beneficiária, haja vista a ocorrência de erro na execução do provimento judicial."
Nessa linha, acompanho as propostas precedentes para manter a legalidade reconhecida em registro tácito, sem prejuízo de que seja determinada a absorção da parcela alusiva à diferença de 3,17% no cálculo da URV.
De outra forma, a pensão civil instituída por Hugo Pires da Cunha deve ser declarada ilegal.
O referido instituidor aposentou-se em cargo no Ministério da Saúde (agregado ao DAS-02) em 11/7/1978 e ingressou no cargo de Administrador da Universidade Federal do Rio Grande do Norte em 1/10/1982, vindo a se aposentar nesse segundo cargo em 24/12/1997. A Sefip registrou a ilegalidade da acumulação de tais aposentadorias.
O MPTCU, ao acompanhar a posição da unidade técnica, observa que, com o advento da Emenda Constitucional 20/1998, a Carta Magna passou a vedar expressamente a acumulação de proventos de inatividade com remuneração de cargo, emprego ou função pública na atividade, bem como a percepção de mais de uma aposentadoria à conta do Regime Próprio, ressalvando apenas as decorrentes de cargos acumuláveis (Art. 37, §10, e art. 40) , e acrescenta:
	"Em razão dessas disposições, o art. 11 da EC 20/1998 estabeleceu regra de transição para aqueles que se aposentaram e reingressaram no serviço público até 16/12/1998 (acumulaçao de proventos com vencimentos) . No entanto, mesmo nesses casos o referido dispositivo proibiu expressamente a percepção de mais de uma aposentadoria posteriormente, senão vejamos: 
Art. 11 - A vedação prevista no art. 37,  § 10, da Constituição Federal, não se aplica aos membros de poder e aos inativos, servidores e militares, que, até a publicação desta Emenda, tenham ingressado novamente no serviço público por concurso público de provas ou de provas e títulos, e pelas demais formas previstas na Constituição Federal, sendo-lhes proibida a percepção de mais de uma aposentadoria pelo regime de previdência a que se refere o art. 40 da Constituição Federal, aplicando-se-lhes, em qualquer hipótese, o limite de que trata o  § 11 deste mesmo artigo [teto remuneratório]."
Além da acumulação ilegal de proventos, verificou-se o pagamento da vantagem "bienal", juntamente com o pagamento de anuênios, contrariando o entendimento firmado no enunciado 267 da Súmula de Jurisprudência desta Corte de Contas e a jurisprudência do STF (MS 23.507-5/DF, DJ 13/10/2000) .
Assim, embora o registro tácito do ato de concessão da pensão civil instituída pelo sr. Hugo Pires da Cunha tenha ocorrido em 9/10/2020, a presente revisão de ofício atestou a ilegalidade do ato em exame, tanto em razão do pagamento concomitante da vantagem "bienal" com a parcela alusiva a anuênios, como em razão da acumulação indevida de aposentadorias decorrentes de cargos públicos inacumuláveis.
Assim, de conformidade com o art. 262 do Regimento Interno/TCU, impende determinar ao órgão de origem que faça cessar os pagamentos decorrentes do ato ora impugnado, sob pena de responsabilidade solidária da autoridade administrativa omissa, bem como orientar as interessadas no sentido da possibilidade de emissão de novo ato, livre das irregularidades apontadas nos autos.
Com relação às importâncias recebidas indevidamente, julgo que a reposição deve ser dispensada, nos termos do Enunciado nº 106 da Súmula de Jurisprudência do TCU.
	Ante o exposto, VOTO para que o Tribunal adote a minuta de Acórdão que ora submeto à apreciação deste Colegiado.
TCU, Sala das Sessões, em 15 de setembro de 2021.
AROLDO CEDRAZ 
Relator